【裁判字號】    98,消債抗,305
【裁判日期】    981022
【裁判案由】    更生事件
【裁判全文】
臺灣板橋地方法院民事裁定           98年度消債抗字第305號
抗  告  人  甲○○
代  理  人  林嫦芬律師
上列抗告人因消費者債務清理事件，聲請更生，對於中華民國98
年9 月8 日本院98年度消債更字第285 號裁定提起抗告，本院裁
定如下：
    主  文
抗告駁回。
抗告程序費用新臺幣壹仟元由抗告人負擔。
    理  由
一、本件抗告略以：抗告人自民國95年成立協商時至今，每月固
    定薪資所得為新臺幣（下同）38,000元，其收入支出狀況於
    協商成立後雖無明顯變化，惟抗告人負債原係應抗告人之母
    生意週轉之要求，而向銀行借貸，並以其母親攤販之收入，
    協助支應依協商條件清償債務，後因其母生意持續虧損，現
    已停止營業，使抗告人無法再繼續履行協商條件，僅能向朋
    友及同事借貸，以維持清償至今，尚未毀諾。又原審以內政
    部頒佈之98年度臺北縣每人每月最低生活費用10,792元之嚴
    苛標準計算生活費用，原不足以維持一般生活基本開支，而
    抗告人尚須負擔其對母親之扶養義務。縱以該標準計算生活
    費用，以抗告人之薪資扣除最低生活費用及扶養義務後，尚
    仍無法依協商條件以每月30,125元為履行清償。故抗告人雖
    無法提出相關證據，以證明其係因其母攤販收入之還款資金
    來源中斷，而有不能清償之情事，但確係據實陳明事實，此
    亦有抗告人之母可具體說明。則抗告人用以填補收支之資金
    來源發生變動，此非可歸責於抗告人，應屬符合更生之要件
    。爰狀請廢棄原裁定等語。
二、按債務人與金融機構協商成立者，不得聲請更生或清算，但
    因不可歸責於己之事由，致履行顯有重大困難者，不在此限
    ；本條例施行前，債務人依金融主管機關協調成立之中華民
    國銀行公會會員辦理消費金融案件無擔保債務協商機制與金
    融機構成立之協商，準用前項之規定，消費者債務清理條例
    第151 條第5 項、第6 項分別定有明文。再聲請更生或清算
    不合程式或不備其他要件者，法院應以裁定駁回之，但其情
    形可以補正者，法院應定期間先命補正，復為同條例第8 條
    所明定。
三、次按消費者債務清理條例第151 條第5 項規定之「但因不可
    歸責於己之事由，致履行顯有重大困難者，不在此限」，其
    立法意旨係基於債務清償方案成立後，應由債務人誠實遵守
    信用履行協商還款條件，惟於例外情形下發生情事變更，在
    清償期間收入或收益不如預期，致該方案履行困難甚或履行
    不能，因不可歸責於己之事由，始能聲請更生或清算。此規
    範意旨在避免債務人任意毀諾已成立之協商，濫用更生或清
    算之裁判上債務清理程式。蓋以債務清償方案係經當事人行
    使程序選擇權所為之債務清理契約，債務人應受該成立之協
    議所拘束。債務人既已與金融機構協商成立，如認該協商方
    案履行有其他不適當情形，自仍應再循協商途徑謀求解決。
四、經查：
(一)抗告人於消費者債務清理條例施行前，曾依照中華民國銀行
    公會會員辦理消費金融案件無擔保債務協商機制，與最大債
    權金融機構台新國際商業銀行股份有限公司（下稱：台新銀
    行）達成協商，協議自96年1 月起，分120 期，利率5.88%
    ，每月10日以30,125元依各債權銀行債權金額比例清償各項
    債務，至全部清償為止等情，業據提出協議書影本1份在卷
    可稽（見原審卷第7頁），是依消費者債務清理條例之規定
    ，其聲請更生須具備「不可歸責於己之事由致履行顯有重大
    困難」要件，方為適法。
(二)查抗告人主張依其每月收入支出情形，本無法履行協商條件
    ，惟此係抗告人於95年協商成立當時已知悉或可預見之事實
    ，抗告人當時盱衡其經濟狀況，既仍簽署協商協定書，同意
    台新銀行之無擔保債務還款計畫，無論其資金係來自親友借
    貸、薪資或其他投資獲利，抗告人既同意與台新銀行協商成
    立，自有其籌措資金之來源。況抗告人其後既未予拒絕還款
    方案，甚至已履行繳納多期協商款項至今，益徵其於簽立前
    述協商條件之際，實已考慮周詳日後還款方法，並無匆促、
    不及思慮等不得己之情形無疑。抗告人於協商時既已明知其
    收入情形，以及將來可能支出之用途，仍同意承諾原協商條
    件，非無充分考量籌措資金來源之規劃，自不得再以同一原
    因反覆爭執。又查抗告人固謂其支應清償之資金來源已發生
    變動（其母親女裝攤販生意結束營業），主張其雖仍未毀諾
    ，但已有不能清償債務之虞，具有不可歸責於己事由等語，
    惟抗告人於本院仍自陳無法就其主張之事由提出相關證明，
    且其自協商成立後即96年1月起至今仍繼續依約還款，則其
    就所主張之前開情節顯然無法舉證加以說明。又觀諸抗告人
    於原審中提出之債權人清冊（見原審卷第8、9頁），亦無金
    融機構以外之民間債權人名列其中，是抗告人指稱借貸還款
    之情節是否屬實，亦非無疑。更何況，抗告人於原審即已陳
    明「其債務多為母親生意週轉所需而借貸，抗告人在母親央
    求下，始向銀行借貸，孰知雪球越滾越大」等情（原審卷第
    58頁），顯然其母親財務狀況早已不佳之情形應為抗告人當
    初申請前置協商時所明知，並非屬於協商成立後始猝然、不
    可預期而發生之事實。是核諸抗告人前開陳述，既未舉證其
    自前述協商成立迄今，有何新生具體情節致收入減少，實難
    認其具備「不可歸責於己之事由致履行顯有重大困難」之要
    件。
(三)抗告人雖另主張其尚需負擔對母親之扶養義務，故收入扣除
    協商款項後，所餘已不足前開每人每月最低生活標準等語。
    然查抗告人既因債務問題，前經債務協商機制與債權銀行達
    成債務協商，為解決負債，抗告人自應較一般人更為儉樸之
    生活方式度日。本件抗告人是於98年3月26日向本院具狀聲
    請更生，其亦自陳於97年7月迄至98年1月之薪資各為41,
    518元、40,232元、38,484元、39, 419元、38,112元、
    38,549元、42,715元（原審卷第103頁），故就本件聲請前7
    個月之薪資共計為279,026元，抗告人平均月薪為39,860元
    ，扣除每月10日依協商方案償還債務30,125元後，仍有餘額
    9,735元，與當時97年度行政院主計處公佈之97年度臺北縣
    每人每月最低生活費用9, 829元相較，差額不到百元。更何
    況，依抗告人所主張者其是「代母借款、為母還債」，此項
    清償債務之事實，性質上即屬於扶養義務內容之一，抗告人
    既已為母還債，即已履行扶養義務，再者，夫妻間互負扶養
    義務，其負扶養義務之順序與直系血親卑親屬同（民法第
    1116條之1參照），本件抗告人係與父、母及兄長同住，其
    父親及兄長亦有收入而非無工作能力（其父、兄分別任職於
    萬安保全股份有限公司、遠東紡織公司，由抗告人所提出之
    其父、兄於97年度綜合所得稅各類所得資料清單可知兩人97
    年度之收入分別為281,000元、646,024元，見原審卷第95、
    101頁），則此項清償債務之扶養義務，依法本應由抗告人
    及其父兄三人共同平均負擔，而非由抗告人一人獨自負擔。
    縱如抗告人所主張者係由其一人負擔，其若因此而不能維持
    自己生活，依法更可減少撫養義務（民法第1118條參照），
    故其主張共同日常生活支出費用全數由其支付高達23,900元
    之生活費用亦非必要，且衡諸實際已嫌過高，故原審認定其
    並不具備「不可歸責於己之事由」，並無違誤。
(四)核諸抗告人前開陳述，既難認其有不可歸責於己之事由，復
    未再舉證其自前述協商成立迄今，有何新生具體情節（情事
    變更），可認係不可歸責於己之事由致所需之支出增加，因
    而有不能履行原協商條件或履行顯有重大困難之情事。從而
    ，本件抗告人經本院審酌後亦堪認並無所稱「不可歸責於己
    之事由致履行顯有重大困難」情事發生，原裁定認抗告人更
    生之聲請要件不符，且該欠缺又屬無從補正而予駁回，於法
    並無違誤。
五、綜上所述，抗告人聲請更生，違反消費者債務清理條例第15
    1 條第5 項、第6 項所定情形，其聲請即有未合，原裁定駁
    回抗告人更生之聲請，並無不當，抗告意旨指摘原裁定為不
    當，求予廢棄，為無理由，應予駁回。
六、據上論結，本件抗告為無理由，爰依消費者債務清理條例第
    11條第2 項、第15條、民事訴訟法第495 條之1 第 1項、第
    449 條第1 項、第95條、第78條，裁定如主文。
中    華    民    國    98    年    10    月    22    日
                  民事第三庭  審判長法  官  朱耀平
                                    法  官  何君豪
                                    法  官  劉以全
上為正本係照原本作成
本件不得再抗告
中    華    民    國    98    年    10    月    22    日
                                    書記官  劉昌明


司法院資訊處製作；財團法人民間司法改革基金會備份。
